臺灣新竹地方法院民事判決  
110年度訴字第577號
原      告  財政部國有財產署中區分署

法定代理人  趙子賢  
訴訟代理人  林琦勝律師
複代 理 人  黃曉薇律師
被      告  鄭聚然  

            林愛華即林娘炸醬麵

上列當事人間拆屋還地等事件，本院於民國111年8月17日辯論終
結，判決如下：
    主      文
一、被告鄭聚然應將坐落新竹市北門段七九○之四、七九○之五、
    七九○之六、七九○之七地號土地上如附圖即新竹市地政事務
    所民國一一一年八月十日土地複丈成果圖所示編號Ａ面積九
    平方公尺之建物、編號Ｂ面積一平方公尺之建物、編號Ｃ面積
    一平方公尺之建物、編號Ｄ面積十八平方公尺之建物、編號Ｅ
    面積十二平方公尺之鐵皮棚架均除去騰空，並將土地回復原
    狀返還予原告。
二、被告鄭聚然應給付原告新臺幣壹拾肆萬參仟貳佰柒拾捌元，
    及自民國一一一年七月七日起至清償日止，按年息百分之五
    計算之利息；暨自一一一年七月一日起至返還第一項所示土
    地之日止，按月給付原告新臺幣柒仟零陸拾柒元。
三、被告林愛華即林娘炸醬麵應自坐落新竹市○○段○○○○○○○○○○○
    地號土地上如附圖即新竹市地政事務所民國一一一年八月十
    日土地複丈成果圖所示編號Ｄ建物、編號Ｅ鐵皮棚架遷出。
四、原告其餘之訴駁回。
五、訴訟費用由被告鄭聚然負擔。
六、本判決第一項於原告以新臺幣貳佰參拾萬元為被告鄭聚然供
    擔保後，得假執行；但被告鄭聚然如以新臺幣陸佰玖拾萬參
    仟玖佰玖拾玖元為原告預供擔保後，得免為假執行。　　
七、本判決第二項原告以新臺幣肆萬捌仟元為被告鄭聚然供擔保
    後，得假執行；但被告鄭聚然如以新臺幣壹拾肆萬參仟貳佰
    柒拾捌元為原告預供擔保後，得免為假執行。　　
八、原告其餘假執行之聲請駁回。　　　　
    事實及理由
壹、程序方面：
　　按訴狀送達後，原告不得將原訴變更或追加他訴，但請求之
    基礎事實同一、擴張或減縮應受判決事項之聲明、不甚礙被
    告之防禦及訴訟之終結者，不在此限；不變更訴訟標的，而
    補充或更正事實上或法律上之陳述者，非為訴之變更或追加
    ，民事訴訟法第255條第1項第2、3、7款、第256條定有明文
    。次按原告於判決確定前，得撤回訴之全部或一部；但被告
    已為本案之言詞辯論者，應得其同意，民事訴訟法第262條
    第1項亦有明文。查原告原僅對被告鄭聚然提起本件訴訟，
    並聲明請求：㈠被告鄭聚然應將坐落新竹市○○段00000○00000
    地號土地上之鐵皮棚架等地上物除去騰空，並將土地回復原
    狀返還予原告。㈡被告鄭聚然應給付原告新臺幣（下同）13,
    416元，及自起訴狀繕本送達翌日起至清償日止，按年息百
    分之5計算之利息。並自民國110年4月1日起至騰空返還土地
    之止，按月給付原告4,472元。嗣為釐清地上物處分權人，
    原告先後追加林愛華即林娘炸醬麵、瑛弘興業股份有限公司
    （下稱瑛弘公司）、鄭清海為被告，並追加同段790-5、790
    -7地號土地之地上物為拆除標的，及請求被告林愛華即林娘
    炸醬麵遷出地上物（見本院卷第131、145、153頁），再撤
    回對瑛弘公司、鄭清海之訴訟，並經得其2人同意撤回（見
    本院卷第267-268頁）；另經本院囑請地政人員現場實施測
    量被告所有地上物占用原告所管理土地之位置及面積後，原
    告乃依測量結果，更正聲明如下述貳、一、㈢聲明所示（見
    本院卷第239-242頁）。經核與前揭規定相符，應予准許。
貳、實體方面：
一、原告主張：
（一）坐落新竹市○○段00000○00000○00000○00000地號土地（下
      合稱系爭土地或逕以地號稱之）為中華民國所有，由原告
      管理。被告無權占用系爭土地如新竹市地政事務所111年8
      月10日土地複丈成果圖（下稱附圖）所示編號A、B、C、D
      、E部分，在其上搭建鐵皮棚房等地上物使用，原告得依
      民法第767條規定，請求被告應將上開地上物除去騰空，
      並將系爭土地返還原告。另被告無權占用系爭土地，受有
      相當於租金之不當得利，致原告受有損害，爰依民法第17
      9條規定，按系爭土地申報地價年息5%計算，請求被告給
      付如附表所示相當於租金之不當得利，暨自111年7月1日
      起至返還占用土地之日止，按月計算之相當於租金之不當
      得利。
（二）被告鄭聚然抗辯其就本案標的無處分權等語非為可採，依
      本院109年3月16日不動產權利移轉證書、本院108年度司
      執字第13683號拍賣卷，被告鄭聚然拍賣取得北門段792、
      793、793-2、801地號土地及其上建物共15筆，不動產權
      利移轉證書已記載拍賣移轉標的包含「及一切附屬建物」
      。另依據本院108年8月13日民事執行處函「附屬建物係指
      附屬於主建物而未具備獨立性之物。…並無向拍定人指明
      本件不動產拍賣範圍不含來函所指鐵皮木造房屋違建物。
      」由此可徵被告鄭聚然於拍定後已取得本案占用標的之處
      分權，並出租予被告林愛華使用。
（三）綜上，爰聲明：
    ⒈被告鄭聚然、林愛華即林娘炸醬麵應將坐落於新竹市○○段0
      0000地號土地上如新竹市地政事務所110年12月23日土地
      複丈成果圖所示編號B部分面積18平方公尺之建物、及新
      竹市○○段00000地號土地如新竹市地政事務所111年5月3日
      土地複丈成果圖所示編號C部分面積12平方公尺之鐵皮棚
      架除去騰空，並將土地回復原狀返還予原告。
　　⒉被告鄭聚然應將坐落於新竹市○○段00000地號土地上如新竹
      市地政事務所110年12月23日土地複丈成果圖所示編號A部
      分面積9平方公尺之建物、及新竹市○○段00000地號土地上
      如新竹市地政事務所111年5月3日土地複丈成果圖所示編
      號A部分面積1平方公尺之建物、編號B部分面積1平方公尺
      之建物除去騰空，並將土地回復原狀返還予原告。
　　⒊被告鄭聚然、林愛華即林娘炸醬麵就新竹市○○段00000地號
      土地上如新竹市地政事務所110年12月23日土地複丈成果
      圖所示編號B部分土地應各給付原告60,066元暨自本件更
      正聲明狀繕本送達翌日起至清償日止，按週年利率百分之
      5計算之利息。並自111年7月1日起至騰空返還土地之日止
      ，按月給付原告3,337元。倘被告一人已為給付，其餘被
      告於已給付範圍內免除給付義務。
　　⒋被告鄭聚然、林愛華即林娘炸醬麵就新竹市○○段00000地號
      土地上如新竹市地政事務所111年5月3日土地複丈成果圖
      所示編號C部分土地應各給付原告61,259元暨自本件更正
      聲明狀繕本送達翌日起至清償日止，按週年利率百分之5
      計算之利息。並自111年7月1日起至騰空返還土地之日止
      ，按月給付原告2,225元。
　　⒌被告鄭聚然就新竹市○○段00000地號土地上如新竹市地政事
      務所110年12月23日土地複丈成果圖所示編號A部分土地應
      各給付原告20,430元暨自本件更正聲明狀繕本送達翌日起
      至清償日止，按週年利率百分之5計算之利息。並自111年
      7月1日起至騰空返還土地之日止，按月給付原告1,135元
      。
　　⒍被告鄭聚然就新竹市○○段00000地號土地上如新竹市地政事
      務所111年5月3日土地複丈成果圖所示編號A部分土地應各
      給付原告5,091元暨自本件更正聲明狀繕本送達翌日起至
      清償日止，按週年利率百分之5計算之利息。並自111年7
      月1日起至騰空返還土地之日止，按月給付原告185元。
　　⒎被告鄭聚然就新竹市○○段00000地號土地上如新竹市地政事
      務所111年5月3日土地複丈成果圖所示編號B部分土地應各
      給付原告5,091元暨自本件更正聲明狀繕本送達翌日起至
      清償日止，按週年利率百分之5計算之利息。並自111年7
      月1日起至騰空返還土地之日止，按月給付原告185元。
　　⒏被告林愛華即林娘炸醬麵應自新竹市○○段00000地號土地上
      如新竹市地政事務所110年12月23日土地複丈成果圖所示
      編號B部分、及新竹市○○段00000地號土地如新竹市地政事
      務所111年5月3日土地複丈成果圖所示編號C部分之建物及
      鐵皮棚架遷出，並騰空返還予原告。
　　⒐訴訟費用由被告等人負擔。
　　⒑原告願供擔保請准予宣告假執行。
二、被告部分：
（一）被告鄭聚然辯稱：被告鄭聚然於本院108年度司執字第136
      83號拍賣取得新竹市○○路000號不動產，得標時知悉原所
      有權人瑛弘公司已將該不動產出租予被告林愛華即林娘炸
      醬麵，被告鄭聚然依規定繼續上開租賃關係，但如新竹市
      地政事務所111年5月3日土地複丈成果圖所示建物及鐵皮
      棚架不在其出租範圍，亦非其拍賣取得範圍，該地上物是
      訴外人鄭清海出租，訴外人鄭清海認為鐵皮棚架為其所有
      ，目前仍在訴訟中，且被告瑛弘公司曾發函指稱被告鄭聚
      然對於新竹市○○路000號旁之地上物無權處分，故被告鄭
      聚然無權拆除地上物。倘認鐵皮木造房屋及木造房屋旁之
      鐵皮棚架是被告鄭聚然得以處分，被告鄭聚然願繼續向原
      告承租等語。爰答辯聲明：原告之訴駁回。　
（二）被告林愛華即林娘炸醬麵則表示：被告林愛華於109年7月
      向被告鄭聚然承租新竹市○○路000號1樓，當時被告鄭聚然
      未提及旁邊的附加建物要另外承租，待其承租後搬進去時
      ，訴外人鄭清海表示附加建物要跟伊承租，因為訴外人鄭
      清海不是被告林愛華之房東，亦未提出證明文件，被告林
      愛華未與訴外人鄭清海簽約。被告林愛華之前在248號對
      面做生意，清楚該附加建物為訴外人鄭清海所興建，248
      號前房客承租時即可使用旁邊的附加建物，故被告林愛華
      承租248號後亦使用旁邊的附加建物。爰答辯聲明：請求
      駁回原告之訴及其假執行之聲請，訴訟費用由原告負擔。
      如受不利之判決，願供擔保請准宣告免為假執行。　
三、得心證之理由：
（一）原告主張其管理之系爭土地遭被告鄭聚然占用如附圖所示
      編號A、B、C、D、E部分搭建建物、鐵皮棚架，而如附圖
      所示編號D、E部分現由被告林愛華即林娘炸醬麵使用等情
      ，業據其提出土地建物查詢資料、土地登記謄本、地籍圖
      查詢資料、現況照片等件為證（見本院卷第15-22頁、第1
      57、159頁），且經本院會同兩造至現場履勘並囑請新竹
      市地政事務所派員測量屬實，有勘驗筆錄及該地政事務所
      檢送之110年12月23日、111年5月6日、111年8月10日土地
      複丈成果圖（按111年8月10日土地複丈成果圖係合併前二
      成果圖並重新編號，為避免編號混淆，本件以合併後成果
      圖作為本件附圖）在卷可稽（見本院卷第109-113、117、
      179、273頁），是此部分之事實應堪信為真。
（二）按所有人對於無權占有或侵奪其所有物者，得請求返還之
      。對於妨害其所有權者，得請求除去之。有妨害其所有權
      之虞者，得請求防止之，民法第767條第1項定有明文。次
      按當事人主張有利於己之事實者，就其事實有舉證之責任
      ，民事訴訟法第277條本文定有明文。又以無權占有為原
      因，請求返還所有物之訴，被告對原告就其物有所有權存
      在之事實無爭執，而僅以非無權占有為抗辯者，原告於被
      告無權占有之事實，無舉證責任，被告應就其取得占有，
      係有正當權源之事實證明之。如不能證明，則應認原告之
      請求為有理由（最高法院72年台上字第1552號判決要旨參
      照）。查被告鄭聚然前拍賣取得與系爭土地相鄰之同段79
      2、793、793-2、801地號土地及其上包含同段1893建號即
      門牌號碼新竹市○○路000號（含共有部分4971建號、及一
      切附屬建物）在內之建物數筆，此有本院民事執行處於10
      9年3月16日核發之不動產權利移轉證書可稽（見本院卷第
      147-151頁），嗣訴外人瑛弘公司以被告鄭聚然拍定248號
      建物不包含坐落於790-6、790-4地號土地上之鐵皮木造房
      屋為由對被告鄭聚然提起刑事竊佔、毀損等告訴，經臺灣
      新竹地方檢察署檢察官以110年度偵續字第53號為不起訴
      處分，有不起訴處分書在卷可查（見本院卷第211-214頁
      ）。被告鄭聚然對於其是否得以處分248號建物旁之鐵皮
      木造房屋亦有疑問，惟查被告鄭聚然拍賣取得248號建物
      係包含一切附屬建物，而附屬建物係指附屬於主建物而未
      具備獨立性之物，該附屬建物之範圍並不會在拍賣公告中
      另向拍定人說明，復依被告林愛華所陳「248號前房客承
      租時即可使用旁邊的附加建物」等語（見本院卷第146頁
      ），佐以107年12月GOOGLE街景照片亦顯示248號建物掛有
      「地方牛排」之招牌，鐵皮木造房屋圍籬上掛有「美味首
      選大口吃肉」之各品項價目表（見本院卷第275頁），一
      般人從外觀視之皆會認為鐵皮木造房屋與248號建物是屬
      一體，故拍賣公告中既未特別排除248號建物旁之鐵皮木
      造房屋，該鐵皮木造房屋應屬被告鄭聚然拍定之範圍無疑
      ，上情亦經檢察官為相同認定而為上開不起訴處分。嗣該
      鐵皮木造房屋再改裝成現今鐵皮屋及鐵皮棚架樣貌，且出
      租予被告林愛華使用，堪認被告鄭聚然為附圖所示編號A
      、B、C、D、E地上建物、鐵皮棚架之事實上處分權人；又
      被告鄭聚然未能舉證證明上開鐵皮屋及鐵皮棚架占用系爭
      土地有何合法權源，是原告主張被告無權占用系爭土地乙
      節，堪予採信。從而，原告依前揭規定請求被告鄭聚然將
      如附圖所示編號A、B、C、D、E之建物、鐵皮棚架除去騰
      空，並將土地回復原狀返還予原告，均屬有據，應予准許
      。又如附圖所示編號D、E之建物及鐵皮棚架現況係由被告
      林愛華即林娘炸醬麵承租使用，此為被告所不爭執，是原
      告另請求被告林愛華即林娘炸醬麵自上開建物及鐵皮棚架
      占用系爭土地之範圍遷出，亦屬有據，應予准許。
（三）次按無法律上之原因而受利益，致他人受損害者，應返還
      其利益，依其利益之性質不能返還者，應償還其價額，民
      法第179條、第181條但書分別定有明文，而無權占有他人
      土地，可能獲得相當於租金之利益為社會通常之觀念（最
      高法院61年台上字第1695號判例參照）。查系爭土地為原
      告所管理，被告鄭聚然占用如附圖所示編號A、B、C、D、
      E土地興建建物、鐵皮棚架出租予被告林愛華使用，又被
      告鄭聚然係於109年3月16日拍賣取得248號建物及其附屬
      建物，且就790-4、790-6地號曾繳交土地使用補償金至10
      9年12月，鐵皮棚架依卷附卷附資料並無法確認係何時興
      建，但自109年7月13日業經新竹市政府為違章建築認定，
      則被告鄭聚然如附圖所示編號A、D建物自110年1月1日起
      、如附圖所示編號B、C建物自109年3月16日起、如附圖所
      示編號E鐵皮棚架自109年7月13日起即無權占用原告所管
      理之系爭土地，致中華民國受有損害，依前開規定說明，
      自已成立不當得利，原告據此請求被告2人返還相當於租
      金之利益，即屬有據。又相當租金之不當得利計算標準，
      應參酌土地法第105條、第97條第1項規定予以計算較為客
      觀公允，再按城市地方房屋之租金，以不超過土地及其建
      築物申報總價額年息10%為限，土地法第97條第1項定有明
      文。另按，基地租金之數額，除以基地申報地價為基礎外
      ，尚須斟酌基地之位置，工商業繁榮之程度，承租人利用
      基地之經濟價值及所受利益等項，並與鄰地租金相比較，
      以為決定，並非必達申報總地價年息百分之10最高額（最
      高法院68年度台上字第3071號判例要旨參照）。經查，系
      爭土地位處新竹市中心，四周商店林立、交通便利等情，
      有勘驗筆錄在卷可參（見本院卷第111頁），本院審酌系
      爭土地之位置、周圍土地之用途、工商業繁榮程度等一切
      情狀，認原告請求以系爭土地申報地價年息5%計算相當於
      租金之損害，核屬公允而妥適。而系爭土地109、110年之
      申報地價分別為每平方公尺30,267元及44,500元，有土地
      建物查詢資料、土地登記謄本及公告地價資料在卷可參（
      見本院卷第15、16、157、159、247頁），依此計算，原
      告得請求被告鄭聚然就附圖所示編號A、B、C、D、E土地
      應給付原告共計143,278元及自民事更正聲明狀繕本送達
      翌日即111年7月7日起至清償日止，按週年利率百分之5計
      算之利息，逾此範圍之請求，即屬無據，應予駁回；而所
      請求被告鄭聚然自111年7月1日起至騰空返還土地之日止
      ，按月給付原告7,067元，未逾得請求之範圍，自應准許
      （以上計算詳如附表所示）。
四、綜上所述，原告依民法第767條第1項規定請求被告鄭聚然應
    分別將坐落系爭土地上如附圖編號A、B、C、D、E所示之地
    上物除去騰空，並將土地回復原狀返還予原告，暨請求被告
    林愛華即林娘炸醬麵應自如附圖編號D、E之建物及鐵皮棚架
    遷出，均為有理由；原告併依民法第179條規定，請求被告
    鄭聚然給付所獲相當於租金之不當得利分別如主文第二項所
    示，亦有理由，均應予准許，逾此範圍之請求，則屬無據，
    應予駁回。
五、原告陳明願供擔保，請求准為假執行，經核就原告勝訴部分
    ，並無不合，被告鄭聚然雖未請求免為假執行之宣告，惟本
    院本得依職權命供擔保而諭知免為假執行之宣告，爰分別酌
    定相當之擔保金額，併宣告之；至原告敗訴部分，其假執行
    之聲請已失所附麗，應予駁回。
六、本件事證已臻明確，兩造其餘攻擊防禦方法及所提證據，經
    本院審酌後，認均不足以影響判決之結果，爰不逐一詳予論
    駁，併此敘明。
七、訴訟費用負擔之依據：民事訴訟法第79條。　　　　　
中    華    民    國    111    年    9    月    15    日
                  民事第二庭    法  官  傅伊君
以上正本係照原本作成。　　　　　　　　　
如對本判決上訴，須於判決送達後20日內向本院提出上訴狀。如
委任律師提起上訴者，應一併繳納上訴審裁判費。
中　　華　　民　　國　　111 　年　　9 　　月　　15　　日
　　　　　　　　　              書記官  彭富榮
附表：